高雄高等行政法院判決
                                       99年度訴字第552號
                                民國100年4月12日辯論終結
原      告　名度建設股份有限公司
代　表　人　陳進興
輔  佐  人　陳鍾堯
被      告　台南市政府
代　表　人　賴清德
訴訟代理人　林孟賢
上列當事人間區域計畫法事件，原告不服內政部中華民國99年8
月24日台內訴字第0990146715號訴願決定，提起行政訴訟，本院
判決如下：
　　主  文
原告之訴駁回。
訴訟費用由原告負擔。
　　事實及理由
一、程序事項︰
    被告原為台南縣政府，於訴訟審理中，因與台南市政府合併
    改制為直轄市台南市政府，代表人由賴清德接任，並於民國
    100年1月24日具狀聲明承受訴訟，核無不合，應予准許。
二、事實概要︰
    緣台南縣關廟鄉（因台南縣政府與台南市政府合併改制為直
    轄市台南市政府後，改制為台南市○○區○○○○段378-3
    、398-1、398-6、399-1、400、401-3、401-4地號土地（下
    稱系爭土地）屬一般農業區農牧用地，經台南縣關廟鄉公所
    （改制後為台南市關廟區公所，下稱關廟鄉公所）於99年3
    月12日赴系爭土地稽查，認定原告於系爭土地違規鋪設水泥
    、柏油地面作道路及停車場使用，並以99年3月12日所民字
    第0990002389號函檢附相關資料向被告舉發。被告認原告已
    違反區域計畫法第15條第1項規定，依法函請原告陳述意見
    ，經原告於99年3月25日以書面陳述意見後，被告乃依區域
    計畫法第21條第1項規定，以99年5月13日府地用字第099011
    6283號處分書（下稱原處分）裁處原告新台幣（下同）6萬
    元罰鍰，並立即停止一切非法開發、使用行為，及應於繳款
    書送達之次日起3個月內恢復原狀或依法申請變更使用。原
    告不服，提起訴願，亦遭決定駁回，遂提起本件行政訴訟。
三、原告主張︰
（一）按區域計畫法第21條規定之執行對象，雖以處罰行為人為
      原則，惟應以其具有故意或過失為責任條件（司法院釋字
      第275號解釋參照），為內政部營建署92年11月25日台內
      營字第0920090059號函釋在案。又非都市土地使用管制規
      則第6條第1項、第3項分別規定：「非都市土地經劃定使
      用分區並編定使用地類別，應依其容許使用之項目及許可
      使用細目使用。但中央目的事業主管機關認定為重大建設
      計畫所需之臨時性設施，經徵得使用地之中央主管機關及
      有關機關同意後，得核准為臨時使用。‧‧‧。」「各種
      使用地容許使用項目、許可使用細目及其附帶條件如附表
      1。」該附表1規定農牧用地容許使用項目為「‧‧‧（十
      二）私設通路‧‧」非都市土地容許使用執行要點第5點
      復規定：「本規則附表1規定免經申請許可使用者，免依
      本規則申請許可。但目的事業主管機關另有規定者，依其
      規定。」
（二）行政程序法第9條規定：「行政機關就該管行政程序，應
      於當事人有利及不利之情形，一律注意。」是行政機關在
      審理案件時應盡闡明義務，使當事人盡主張事實及聲明證
      據之能事，並盡職權調查義務，以查明事實真相，避免真
      偽不明之情事發生，惟如已盡闡明義務及職權調查義務後
      ，事實仍真偽不明時，則作舉證責任之分配，使應負舉證
      責任之人負擔該不利之結果。
（三）原告所有「名度金寶塔」之建築基地為關廟鄉○○○段39
      8、399、401、398-6、401-4地號土地（其中同段398-6、
      401-4地號土地所有權人為陳黃菊女士，當時已取得其同
      意），經89年10月11日被告所屬工務局第2次變更設計之
      建照執照核准在案，原有道路之出入口須經同段398-6、4
      01-4地號土地，此為原有路面。另同段399-1、400、401-
      3地號土地緊鄰原為池塘地，土地鬆軟，每逢雨季時，在
      雨水沖刷下容易造成土方流失，在水土保持考量下已將部
      分土地作植栽美化，以試栽花草樹木，待日後土壤緊實硬
      度夠時將全面種植，以達水土保持之作用。再者，同段39
      9-1、400地號土地在20年以前，即已有柏油路供農民進出
      ，後來原告再加以補強；又同段401- 3地號土地有部分試
      種花草的花圃。又同段398-4地號土地之信託者以貨櫃屋
      封住建築基地之主出入口下，係為兼顧建築基地周圍百姓
      入山耕作行的公共安全，乃鋪設柏油路面，以為通行，完
      全基於水土保持及公共利益出發點下所施之行為，被告對
      此置之不理，對事件爭議之事實能釐清而應予注意而不注
      意，要難謂無違反前揭規定。再者，同段378-3、398-1地
      號土地亦有一半以上土地試種鳳梨，待日後收穫正常後將
      全面種植鳳梨，又一養豬場毗鄰，時有不潔之物流出，造
      成附近雜草叢生，環境零亂不堪，原告於地面鋪上柏油，
      環境品質略見改善，係出於美化環境之初衷，並未違反區
      域計畫法第15條第1項規定。準此，原告使用系爭土地係
      出於公益，然被告完全不查，應負舉證責任之人負擔該處
      分之結果，亦未考量比例原則及公益，一併予以平等注意
      之對待，況原告全無故意或過失之意圖，原處分顯有違誤
      。
（四）系爭土地為一般農業區之農牧用地（有土地登記謄本可證
      ），鋪設柏油路面作為道路、停車場使用是基於公益及水
      土保持之考量，其鋪設柏油路面作為道路符合前揭各種使
      用地容許使用項目、許可使用細目之「私設通路」之使用
      ，而內政部訴願決定書理由中亦持相同觀點，既系爭上述
      土地係農牧用地，亦不待依非都市土地使用管制規則申請
      許可即可使用，然內政部卻作出否認自己理由之決定，要
      難適法之決定。
（五）系爭私設通路是為兼顧建築基地周圍百姓入山耕作行的公
      共安全，乃鋪路柏油路面，以為通行，完全基於水土保持
      及公共利益出發，非被告所辯：以集村方式興建農舍者及
      甲種、乙種、丙種、丁種建築用地，因未面臨建築線，無
      道路可出入需要者。即私設通路非目的事業主管機關另有
      規定之附帶條件者，故無須依非都市土地容許使用執行要
      點第5點規定，申請許可等情，並聲明求為判決撤銷訴願
      決定及原處分。
四、被告則以︰
（一）系爭土地經編定為一般農業區農牧用地，應依非都市土地
      使用管制規則第6條第1項規定使用，即「非都市土地經劃
      定使用分區並編定使用地類別，應依其容許使用項目及許
      可使用細目使用」。查被告實地勘查上開399-1、400、40
      1-3、401-4地號等4筆土地，雖有部分植栽，惟地面鋪設
      柏油、劃設停車格，並設立名度壽園牌樓，是其主要用途
      確為停車場無誤。
（二）依被告勘查系爭土地，確認其地面確有鋪設柏油、劃設停
      車格之情形。土地主管單位即台南市政府農業處99年3月1
      6日農務字第0990000474號函亦略謂：「關於○○○君檢
      舉名度壽園於關廟鄉○○○段378、378-3、400、401-3、
      401-4、398-1、39 8-6、398-7、402-5、397、402-2地號
      農業用地上構築道路及停車場，似已違反土地使用管制，
      請貴處依區域計畫法相關規定辦理。」是原告於系爭土地
      作「停車場」使用，亦經使用地主管單位認定已違反非都
      市土地使用管制規定，其違反區域計畫法第15條第1項規
      定，事實已臻明確。被告依區域計畫法第21條第1項規定
      裁處原告6萬元罰鍰，並立即停止一切非法開發、使用行
      為，應於繳款書送達之次日起3個月內恢復原狀或依法申
      請變更使用，依法有據。
（三）依非都市土地使用管制規則第6條附表1規定，農牧用地容
      許使用項目雖容許作為「私設通路」使用，惟該項許可使
      用「需經目的事業主管機關、使用地主管機關及有關機關
      許可」，附帶條件為「限於以集村方式興建農舍者及甲種
      、乙種、丙種、丁種建築用地，因未面臨建築線，無道路
      可出入需要者。」惟原告迄未提出相關主管機關許可為「
      私設通路」之證明文件，且內政部訴願決定書並無認定其
      係屬「私設通路」，原告爭執其於系爭土地鋪設柏油路面
      作為道路、停車場使用，係基於公益及水土保持考量，其
      鋪設柏油路面作為道路符合前揭各種使用地容許使用項目
      、許可使用細目之「私設通路」之使用云云，亦不可採等
      語，並聲明求為判決駁回原告之訴。
五、前揭事實概要欄所載之事實，有土地登記第2類謄本（地號
    全部）、關廟鄉公所99年3月12日所民字第0990002389號函
    （附台南縣關廟鄉非都市土地違規使用案件處理查報表、現
    場圖及照片）、台南縣政府農業處99年3月16日農務字第099
    0000474號函、台南縣政府99年3月17日府地用字第09900586
    73號函、99年5月13日府地用字第0990116283號函（附台南
    縣政府違反區域計畫法案件處分書、繳款書）、內政部訴願
    決定書、原告99年3月25日名度字第099032501號函（附照片
    及土地租賃契約書）、訴願書、起訴狀附訴願卷及本院卷可
    稽，應堪認定。本件兩造之爭點為：被告以原處分裁處原告
    6萬元罰鍰，並命原告應立即停止一切非法開發、使用行為
    ，及應於繳款書送達之次日起3個月內恢復原狀或依法申請
    變更使用，是否合法？茲分述如下：
（一）按區域計畫法第15條第1項前段規定：「區域計畫公告實
      施後，不屬第11條之非都市土地，應由有關直轄市或縣（
      市）政府，按照非都市土地分區使用計畫，製定非都市土
      地使用分區圖，並編定各種使用地，報經上級主管機關核
      備後，實施管制。」同法第21條第1項規定：「違反第15
      條第1項之管制使用土地者，由該管直轄市、縣（市）政
      府處新台幣6萬元以上30萬元以下罰鍰，並得限期令其變
      更使用、停止使用或拆除其地上物恢復原狀。」次按，非
      都市土地使用管制規則（下稱管制規則）第5條第1項規定
      ：「非都市土地使用分區劃定及使用地編定後，由直轄市
      或縣（市）政府管制其使用，並由當地鄉（鎮、市、區）
      公所隨時檢查，其有違反土地使用管制者，應即報請直轄
      市或縣（市）政府處理。」管制規則第6條第1項前段規定
      ：「非都市土地經劃定使用分區並編定使用地類別，應依
      其容許使用之項目及許可細目使用。」同條第3項規定：
      「各種使用地容許使用項目、許可使用細目及其附帶條件
      如附表1。」準此，非都市土地於區域計畫公告實施後，
      經劃定使用分區為一般農業區，並編定使用地類別為農牧
      用地者，應依「各種使用地容許使用項目及許可使用細目
      表」規定農牧用地之容許使用項目、許可使用細目及附帶
      條件而使用；違反管制使用土地者，該管直轄市、縣（市
      ）政府得依區域計畫法第21條第1項規定，裁處罰鍰，並
      得限期令其變更使用、停止使用或拆除其地上物恢復原狀
      。
（二）經查，系爭土地之使用分區及使用地類別分別為一般農業
      區及農牧用地，有前揭土地登記簿謄本可稽，而管制規則
      第6條第3項附表1「各種使用地容許使用項目及許可使用
      細目表」規定，農牧用地容許使用項目為「1、農作使用
      （包括牧草）；2、農舍（工業區、河川除外）；3、農業
      設施（工業區、河川除外）；4、畜牧設施（工業區、河
      川除外）；5、養殖設施（工業區及特定農業區除外。但
      特定農業區內屬室內循環水養殖設施經縣【市】農業主管
      機關核准者不在此限）；6、水源保護及水土保持設施；7
      、採取土石；8、林業使用；9、休閒農業設施；10、公用
      事業設施（限於點狀或線狀使用。點狀使用面積不得超過
      660平方公尺）；11、戶外廣告物設施；12、私設通路；1
      3、再生能源相關設施；14、臨時堆置收納營建剩餘土石
      方；15、水庫、河川、湖泊淤泥資源再生利用臨時處理設
      施。」並明定各該容許使用項目之許可使用細目及附帶條
      件。是農牧用地作私設通路使用者，除須經目的事業主管
      機關、使用地主管機關及有關機關許可外，且限於以集村
      方式興建農舍者及甲種、乙種、丙種、丁種建築用地，因
      未面臨建築線，無道路可出入需要者（上開「各種使用地
      容許使用項目及許可使用細目表」農牧用地容許使用項目
      中「12、私設通路」之附帶條件參照），始得申請許可將
      農牧用地作私設道路使用。故本件原告就系爭土地之使用
      即應受前揭區域計畫法、管制規則及各種使用地容許使用
      項目及許可使用細目表之管制。惟原告遭民眾檢舉未經申
      請即於系爭土地擅自鋪設水泥、柏油路面作為道路及停車
      場使用，經關廟鄉公所於99年3月12日至現場稽查，認定
      原告於系爭土地違規鋪設水泥、柏油地面作道路及停車場
      使用，並以99年3月12日所民字第0990002389號函向被告
      舉發。被告認定原告涉違反區域計畫法規定，遂以99年3
      月17日府地用字第0990058673號函請原告陳述意見，經原
      告於99年3月25日以書面陳述意見後，被告乃依區域計畫
      法第15條及第21條規定，以原處分裁處原告6萬元罰鍰，
      並命原告應立即停止一切非法開發、使用行為，及應於繳
      款書送達之次日起3個月內恢復原狀或依法申請變更使用
      等情，亦有上開關廟鄉公所、台南縣政府函、非都市土地
      違規使用案件處理查報表、現場圖、照片、違反區域計畫
      法案件處分書、繳款書、原告99年3月25日函附卷可稽。
      又原告雖有向系爭土地所有權人承租土地，固有上開土地
      租賃契約書附訴願卷可稽，該契約書並分別記載：上開37
      8-3、398-1地號土地之出租人為陳鍾堯，承租人為原告，
      上開399-1、400、401-3地號土地之出租人為陳進興、陳
      鍾堯、陳賢美、陳鍾華、陳慧美，承租人亦為原告，且上
      開契約書第1條第4款均記載：「承租用途：臨時停車場」
      等語。再者，依本院卷附現場照片所示（第89頁至第92頁
      ），系爭土地係與原告「名度金寶塔」之基地相連，並有
      牌樓坐落其上及鋪設水泥、柏油作為道路與停車場使用之
      情形；又原告輔佐人於本院100年4月12日行言詞辯論時亦
      陳稱：「（公司員工停車都是在上面嗎？）平常公司員工
      沒有停在上面，只是作法會的時候才有用到‧‧‧。」「
      （土地所有權人不是公司，那土地所有權人有無依照非都
      市土地使用管制規則第6條附表1所規定的方式提出申請私
      設道路？）沒有申請，不曉得要申請。」「（名度公司是
      金寶塔公司嗎？）是，金寶塔公司是賣納骨塔。」「（柏
      油路面有一般民眾來停車嗎？）有時候也有當地人來停車
      ，並不是我們名度公司的人在停而已。」「（有名度公司
      洽商的人停車，這點有無否認？）平常我們沒有使用，因
      為基地就已經夠用，所以有時候是為了配合祭祀時節。」
      「（提示99年3月25日名度字第099032501號函及檢附照片
      予原告閱覽，上開函有陳述是供法會臨時停車之用，且照
      片牌樓與外觀都是連成一體）被告罰鍰我們6萬元，也已
      經繳納‧‧‧，所以希望給予我們一些時間改善。」亦有
      該言詞辯論筆錄（第4、5頁）附本院卷可稽，足認原告確
      未經申請許可，即於系爭土地鋪設水泥、柏油作道路及停
      車場（私設通路）使用之事實。原告亦未提出該水泥、柏
      油道路及停車場之使用符合其他符合容許使用項目之具體
      事證。準此，被告認原告已違反農牧用地之使用限制，依
      區域計畫法第15條第1項及第21條第1項規定，以原處分裁
      處原告6萬元罰鍰，並命原告應立即停止一切非法開發、
      使用行為，及應於繳款書送達之次日起3個月內恢復原狀
      或依法申請變更使用，揆諸前揭法令規定及說明，即無不
      合。
（三）原告雖執前詞爭執，惟上開區域計畫法、管制規則及容許
      使用項目及許可使用細目表固規定農牧用地容許作私設道
      路使用，但仍須符合「經申請許可」及「限於以集村方式
      興建農舍者及甲種、乙種、丙種、丁種建築用地，因未面
      臨建築線，無道路可出入需要者」之要件；如未申請許可
      ，或不符合該附帶條件者，即不得將農牧用地作私設通路
      使用，並非只要是私設通路即可不必向權責機關申請而一
      概容許使用。原告爭執系爭土地鋪設柏油路面，符合容許
      使用項目之私設通路，且原告係為公益及水土保持鋪設，
      無須申請許可云云，顯屬誤解。又如前述，原處分係以原
      告於系爭土地違規鋪設水泥、柏油作道路及停車場使用為
      據，且確有該項違規使用之事實，則原告爭執上開398-6
      、401-4地號土地係作為經核准設置之「名度金寶塔」原
      有道路出入口使用；上開399-1、400、401-3地號土地原
      為池塘地，土質容易因雨流失，故試植花草樹木作水土保
      持使用；上開378-3、398-1地號土地試種鳳梨，待收成正
      常將全面種植鳳梨，於該地鋪設柏油係為美化環境；種花
      草的花圃；上開398-4地號土地之信託者以貨櫃屋封住建
      築基地之主出入口下，係為兼顧建築基地周圍百姓入山耕
      作行的公共安全，乃鋪路柏油路面，以為通行云云，縱然
      屬實，亦無法解免原告本件違反爭區域計畫法之行政責任
      。又本院卷附原告提出之前台灣省政府社會處87年5月26
      日87社3字第40095號函係載明：「主旨：有關名度建設股
      份有限公司（代表人陳進興）申請‧‧‧設置『私立名度
      金寶塔』案‧‧‧同意設置，惟請依說明二核復事項辦理
      ‧‧‧說明：‧‧‧二、核復事項：‧‧‧（五）‧‧‧
      有關基地聯外道路寬度及停車場之設置應配合祭祀禮拜及
      納骨塔容量之需求。」僅係促請原告注意聯外道路寬度及
      停車場之設置應配合祭祀禮拜及納骨塔容量之需求，非謂
      作為納骨塔聯外道路及停車場使用之土地即不受管制，且
      該函亦無許可系爭土地作私設通路使用之意旨，前台灣省
      政府社會處更非系爭土地有關區域計畫法之主管機關。原
      告執該函主張系爭土地作為私設通路使用符合該函意旨云
      云，顯不可採。另原告於系爭土地上鋪設水泥、柏油地面
      作道路及停車場使用，應注意、能注意而不注意違反上開
      區域計畫法及管制規則規定，即難謂無過失。至於原告爭
      執被告未注意該停車場僅供年節、法會臨時停車使用，非
      作為永久性停車場使用，且係為美化環境、水土保持及通
      行安全之公益而鋪設柏油等有利情形，違反比例原則及行
      政程序法第9條規定乙節。查原處分僅裁處區域計畫法第2
      1條第1項規定之最低額度6萬元罰鍰，並已給予原告3個月
      改善期間，俾原告利用該期間恢復原狀或依法申請使用，
      則原處分亦難謂有何違反比例原則或未注意當事人有利情
      形之違誤。原告該項主張，亦無可採。
六、綜上所述，原告主張均不可採，被告以原告違反區域計畫法
    第15條第1項規定，以原處分裁處原告6萬元罰鍰，並命原告
    應立即停止一切非法開發、使用行為，及應於繳款書送達之
    次日起3個月內恢復原狀或依法申請變更使用，並無違誤；
    訴願決定遞予維持，亦無不合。原告提起本件行政訴訟請求
    撤銷訴願決定及原處分，為無理由，應予駁回。又本件事證
    已臻明確，兩造其他攻擊防禦方法，核與判決之結果無影響
    ，爰不逐一論述，併此敘明。
七、據上論結，本件原告之訴為無理由，依行政訴訟法第98條第
    1項前段，判決如主文。
中　　華　　民　　國　　100　 年　　4　　 月　　26　　日
          高雄高等行政法院第四庭
                      審判長法官　蘇  秋  津
                            法官  戴  見  草
                            法官  詹  日  賢

以上正本係照原本作成。
如不服本判決，應於判決送達後20日內向本院提出上訴書狀，其
未表明上訴理由者，應於提起上訴後20日內向本院提出上訴理由
書（須按對造人數附繕本）；如於本判決宣示或公告後送達前提
起上訴者，應於判決送達後20日內補提上訴理由書（須附繕本）
。未表明上訴理由者，逕以裁定駁回。
中　　華　　民　　國　　100　 年　　4　　 月　　26　　日
 
　　　　　　　　　　　  　書記官  宋  鑠  瑾